【裁判字號】    97,訴,995
【裁判日期】    980121
【裁判案由】    拆屋還地等
【裁判全文】
臺灣士林地方法院民事判決               97年度訴字第995號
原      告    山水雅築社區管理委員會
兼法定代理人  甲○○
訴訟代理人    何兆龍律師
複 代 理人    梁育純律師
被      告    丁○○
上列當事人間拆屋還地等事件，本院於民國98年1月6日言詞辯論
終結，判決如下：
    主  文
被告應將坐落臺北縣三芝鄉○○○○段埔頭坑小段七四之一七地
號土地，如附圖所示B 部分之地上物（面積三十四平方公尺）拆
除，並將上開土地返還予原告甲○○及全體共有人。
原告其餘之訴駁回。
訴訟費用由原告山水雅築社區管理委員會負擔二分之一，其餘二
分之一由被告負擔。
本判決第一項，於原告甲○○以新臺幣貳仟元為被告供擔保後，
得假執行；但被告如以新臺幣伍仟元為原告甲○○預供擔保或提
存，得免為假執行。
原告其餘假執行之聲請駁回。
    事實及理由
壹、程序部分：
    本件原告山水雅築社區管理委員會（下稱系爭管委會）之法
    定代理人原為周俊雄，嗣於本院審理中變更為甲○○，有系
    爭管委會民國97年6 月28日第5 屆第12次暨第6 屆第1 次會
    議紀錄附卷可稽（本院卷第21頁至第22頁參照）。甲○○具
    狀聲明承受訴訟，於法並無不合，應予准許。
貳、實體部分：
一、原告起訴主張：
  (一)被告為坐落於臺北縣三芝鄉○○○○段埔頭坑小段74之17地
    號土地（下稱系爭土地）之「山水雅築社區」（下稱系爭社
    區）住戶，原告甲○○（下稱甲○○，如同指甲○○及系爭
    管委會，則合稱原告）與被告均為系爭土地之共有人。詎被
    告竟於87年間逕行占用系爭土地如附圖所示B 部分，並於其
    上搭建違建物（下稱系爭增建物）供其經營機車行使用，已
    影響系爭土地全體共有人之權益，甲○○爰依民法第767 條
    規定，請求被告除系爭增建物，將系爭土地如附圖所示B 部
    分返還予甲○○及全體共有人。
  (二)系爭土地如附圖所示B 部分為系爭社區之公共設施，依公寓
    大廈管理條例第7 條、第36條第1 項第11款之規定，系爭委
    會對之有管理權，且不得獨立作為專用部分使用；又依系爭
    社區規約第15條約定，區分所有權人若使用共同部分，應給
    付使用補償金，其金額及收入款之用途，經區分所有權人會
    議決議後為之，但區分所有權人會議召開前或經區分所有權
    人會議之授權或區分所有權人會議未決議時，由管理委員會
    定之。系爭管委會業依上開規約之約定，於系爭社區第5 屆
    管委會第8 次會議暨年會籌備會第3 次會議，決議通過請求
    被告給付自87年起至97年止使用系爭土地如附圖所示B 部分
    之使用補償金每月新臺幣（下同）5,000 元。系爭管委會爰
    依上開規約及決議，請求被告給付自87年1 月起至97年4 月
    止，共124 個月之補償金，共計62萬元，及自97年5 月起按
    月以每月5,000 元計算之補償金。
  (三)並聲明請求判決：
    1.被告應將系爭增建物拆除，並將系爭土地如附圖所示B 部
      分（面積34平方公尺）返還甲○○及全體共有人。
    2.被告應給付系爭管委會62萬元整，並自97年5 月起至返還
      第1 項所示土地之日止，按月給付系爭管委會5,000 元。
    3.原告願供擔保，請准宣告假執行。
二、被告則辯稱：被告於85年8 月18日與第三人田上建設股份有
    限公司（下稱建商）訂立買賣契約（下稱系爭買賣契約），
    購買系爭土地及坐落其上之臺北縣三芝鄉○○○○段埔頭坑
    小段3927號建物（門牌號碼臺北縣三芝鄉○○路○ 段103 號
    1 樓，下稱系爭主建物）。訂立系爭買賣契約時，建商表示
    系爭土地如附圖所示B 部分為蓋完社區後之畸零地，亦不在
    社區圍牆範圍內，故同意被告使用，且系爭買賣契約之標的
    亦包含系爭土地如附圖所示B 部分，被告係經建商同意，並
    以買賣為原因占有使用之，並非無權占有，此由被告與建商
    訂立買賣契約時，買賣價格為高於其他住戶買價之每坪29、
    30萬元，亦知其情。系爭管委會於92年6 月間始成立，原告
    均明知被告在建商於87年3 月間交屋後即使用系爭土地如附
    圖所示B 部分迄今，而多年來均無異議，顯已承認被告之占
    有使用權源，原告請求被告拆屋還地或給付使用補償金均無
    理由等語。並聲明：原告之訴駁回。
三、兩造不爭執之事項：
  (一)甲○○及被告均為系爭社區住戶，系爭社區坐落於系爭土地
    上，甲○○及被告均為系爭土地之共有人。有建物及土地登
    記謄本附於本院97年度士簡調字第362 號卷（下稱調解卷）
    第8頁至第13頁可稽。
  (二)被告於85年8 月18日與建商成立預售屋買賣契約，向建商買
    受系爭土地及系爭主建物。約定：土地應有部分權利範圍以
    地政機關核發建物測量成果圖之主建物與區分所有全部主建
    物總面積比例持分，建物部分面積共41.41 坪，包括主建物
    24.47 坪，附屬建物2.21坪（附屬建物登記項目：陽台、花
    台等，本戶附屬建物依實際登記之項目為準），騎樓10.51
    坪、共用面積4.22坪（共用部分除汽車停車場另計外，係包
    括1.機械房、管理員室、電信機房、台電配電室等項，依其
    主建物總面積之比例共有持分之。2.本戶所屬棟別共用之屋
    頂突出物、水箱及地下二層至12樓之電樓梯間：依其主建物
    面積佔共用公設之主建物總面積之比例共有持分之。）有系
    爭買賣契約書在卷可稽（系爭買賣契約第1 條第2 項第1 款
    、第2 款參照，本院卷第89至90頁）。
  (三)被告於系爭土地如附圖所示B 部分搭建系爭增建物，系爭增
    建物面積為34平方公尺，業經本院履勘屬實，並囑託臺北縣
    淡水地政事務所測量並製作複丈成果圖一件在卷可稽（本院
    卷第56頁至第57頁、第134 頁）。
四、本件經兩造整理並簡化之爭點為：（本院卷第175頁）
  (一)被告占有系爭土地如附圖所示B 部分是否基於買賣契約或分
    管契約，而有占有權源？
  (二)系爭管委會是否得依系爭社區規約15條、系爭管委會第5 屆
    第8 次會議暨年會籌備會第3 次會議之決議，請求被告給付
    62萬元，並自97年5 月1 日起至返還系爭土地如附圖所示B
    部分之日止，按月給付5,000 元？
五、茲分述如下：
  (一)甲○○請求部分（即訴之聲明第1 項部分）：
    1.按當事人主張有利於己之事實者，就其事實有舉證之責任
      ，民事訴訟法第277 條前段定有明文。而以無權占有為原
      因，請求返還所有物之訴，原告就被占用物之所有權存在
      及被告占用之事實，除被告自認或不爭執者外，應負舉證
      責任，而被告如以非無權占有為抗辯者，原告於被告占有
      為無法律上權源之事實，不負舉證責任，被告應就其取得
      占有係有正當權源之事實證明之，如不能證明，則應認原
      告之請求為有理由。本件甲○○主張其為系爭土地之共有
      人，系爭土地如附圖所示B 部分遭被告無權占有之情；被
      告則不否認確有占有使用系爭土地如附圖所示B 部分之情
      ，惟辯稱係經建商同意，並向建商買受而有權使用等語，
      資為抗辯。依上開法條規定及說明，被告自應就其有權占
      有之事實，負舉證之責任。
    2.被告未能舉證證明系爭土地如附圖所示B 部分係伊向建商
      購買，並基於買賣契約關係而合法占有：
      (1)依兩造不爭執事實(二)所示系爭買賣契約第1 條第2 項第
        1 款、第2 款之約定，被告向建商買受系爭土地之應有
        部分權利範圍，係以地政機關核發建物測量成果圖之主
        建物與區分所有全部主建物總面積比例持分為計算標準
        ；而被告買受之建物包括主建物、附屬建物（陽台、花
        台）、，騎樓、共用面積（共用部分除汽車停車場另計
        外，係包括機械房、管理員室、電信機房、台電配電室
        、本戶所屬棟別共用之屋頂突出物、水箱及地下二層至
        12樓之電樓梯間）。依系爭買賣契約之約定，堪認被告
        買受之建物範圍僅包括上開主建物、附屬建物、騎樓、
        共用面積，土地應有部分權利範圍則依上開建物面積分
        配計算之。系爭增建既係被告嗣後自行搭建，復非系爭
        買賣契約載明應納入計算土地分配比例之建物，則系爭
        增建物或其所坐落之系爭土地如附圖所示B 部分，即難
        認係被告向建商買受之專用部分。從而，被告辯稱係依
        據其與建商間之買賣契約而合法占有云云，已非有據。
      (2)被告提出系爭買賣契約附件五之房屋平面圖（下稱系爭
        房屋平面圖，本院卷第120 頁參照），以系爭房屋平面
        圖於A1部分有打勾之記號，並經被告及建商締約時法定
        代理人陳進棋用印為由，據以主張系爭土地如附圖所示
        B 部分為系爭買賣契約標的或經建商同意使用云云。惟
        按，系爭房屋平面圖甚為簡略，亦無詳細面積之記載，
        應係因被告向建商購買預售屋時尚無標的物實體，故以
        系爭房屋平面圖之註記，特定被告買受之專用部分之位
        置，尚難逕認系爭平面圖之註記為分管契約之約定；況
        系爭平面圖僅註記於圖面上系爭主建物之位置，非可遽
        認亦包括系爭土地如附圖所示B 部分，被告抗辯系爭房
        屋平面圖可證明伊已買受系爭土地如附圖所示B 部分云
        云，洵無足採。
    3.被告未舉證證明系爭土地如附圖所示B 部分有分管契約存
      在：
      (1)按共有物，除契約另有訂定外，由共有人共同管理之。
        民法第820 條第1 項定有明文。又共有物分管契約係共
        有人就共有物管理方法所成立之協定，依民法第820 條
        第1 項規定，應由共有人全體共同協定訂定之（最高法
        院89年度臺上字第585 號判決要旨參照）。經查，系爭
        土地之共有人為甲○○、被告及系爭社區其餘專有部分
        所有權人之事實，為兩造所不爭，揆諸前揭法條規定，
        其分管契約自應由全體共有人共同協定之。又契約固須
        當事人互相表示意思一致始能成立，但所謂互相表示意
        思一致，不限於當事人直接為之，其經第三人為媒介而
        將當事人互為之意思表示從中傳達而獲致意思表示一致
        者，仍不得謂契約未成立。公寓大廈之買賣，建商與各
        承購戶分別約定，該公寓大廈之共用部分或其基地之空
        地由特定共有人使用者，除別有規定外，應認共有人間
        已合意成立分管契約。又倘共有人已按分管契約占有共
        有物之特定部分，他共有人嗣後將其應有部分讓與第三
        人，除有特別情事外，其受讓人對於分管契約之存在，
        通常即有可得而知之情形，而應受分管契約之拘束（最
        高法院著有91年度臺上字第2477號判決可資參照）。
      (2)經查：證人戊○○於本院97年10月22日言詞辯論期日到
        庭結證：「我買（系爭社區內之）房屋時，（被告經營
        的）機車行已經開業了」、「我是直接向建商買房屋的
        ，（我買受房屋時）建商沒有告訴我系爭土地如附圖所
        示B 部分為何人所用，我也沒有問，我不記得（我與建
        商的）買賣契約有沒有寫」等語（本院卷第61頁）；證
        人丙○○於同日到庭結證表示：「我是直接跟建商買房
        子」、「我住進來時（被告經營的）機車行就已經開業
        了，我對被告在那邊開業沒有意見」、「我買房子時建
        商沒有告訴我系爭土地如附圖所示B 部分是由被告使用
        ，只告訴我外牆不能裝鐵窗」等語（本院卷第62頁），
        已堪信系爭土地確未經全體共有人合意訂立分管契約並
        同意由被告使用系爭土地如附圖所示B 部分。本院另查
        核證人丙○○與建商間之不動產買賣契約書之約定內容
        （本院卷第64頁至第82頁），並無分管契約之記載；證
        人乙○○亦於本院97年12月9 日言詞辯論期日到庭結稱
        ：「我（與建商訂立）的買賣契約上沒有寫到被告可以
        用到系爭土地如附圖所示B 部分」等語（本院卷第154
        頁），益足認定被告使用系爭土地如附圖所示B 部分，
        確未經系爭全體共有人合意訂立分管契約，或由各區分
        所有權人分別與建商訂立分管契約，同意被告占有使用
        。從而，被告抗辯其基於分管契約而有權占有使用云云
        ，即無足取。
    4.按所有人對於無權占有或侵奪其所有物者，得請求返還之
      ，對於妨害其所有權者，得請求除去之，有妨害其所有權
      之虞者，得請求防止之；各共有人對於第三人，得就共有
      物之全部為本於所有權之請求。但回復共有物之請求，僅
      得為共有人全體之利益為之。民法第767 條、第821 條分
      別定有明文。被告未能舉證證明其占有使用系爭土地如附
      圖所示B 部分有何合法占有使用之權源，既經認定如前，
      從而，甲○○依前揭規定，訴請被告將系爭土地如附圖所
      示B 部分面積共計34平方公尺之建物拆除，將該部分土地
      返還甲○○及其他共有人，為有理由，應予准許。
  (二)系爭管委會請求部分（即訴之聲明第2項部分）：
    系爭管委會依系爭社區規約第15條、管委會第5 屆第8 次會
    議暨年會籌備會第3 次會議決議，請求被告自87年1 月起，
    按月給付5,000 元補償金。惟查：系爭社區規約第15條約定
    之內容為：「共用部分之約定專用者或專有部分之約定共用
    者，除有下列情形之一者外，應繳交或給付使用補償金。一
    依與起造人或建築業者之買賣契約書或分管契約書所載已擁
    有停車空間持分者，或訂有免費使用該一共用部分或專用部
    分者。二登記機關之共同使用部分已載有專屬停車空間持分
    面積者。前項使用償金之金額及收入款之用途，應經區分所
    有權人會議決議後為之，但區分所有權人會議召開前或經區
    分所有權人會議之授權或區分所有權人會議未決議時，由管
    理委員會定之。」（調解卷第17頁背面、第18頁）。核其約
    定內容，其規範目的應係管委會遇有「共用部分約定專用」
    或「專有部分約定共用」之情形時，為避免私相授受而制定
    為該約定時應遵守、踐行之程序。被告係無權占有系爭土地
    如附圖所示B 部分，並無「共用部分約定專用」或「專有部
    分約定共用」之情，系爭管委會尚無從逕依上開規約、管委
    會決議，溯及自87年1 月起請求被告給付依每月5,000 元計
    算之補償金，該部分之請求應予駁回。
  (三)綜上所述，甲○○基於民法767 條規定，請求被告將系爭土
    地如附圖所示B 部分上之系爭增建物拆除，將土地返還予甲
    ○○及其他全體區分所有權人，為有理由，應予准許；原告
    其餘請求，則無理由，應予駁回。
六、兩造均陳明願供擔保，請准為宣告假執行及免為假執行，經
    核原告勝訴部分並無不合，爰分別酌定相當之擔保金額併准
    許之。至原告敗訴部分，其假執行之聲請即失所附麗，應併
    予駁回。
七、本件判決基礎已臻明確，兩造其餘攻防方法及訴訟資料經本
    院審酌後，核與判決不生影響，無逐一論駁之必要，併此敘
    明。
八、據上論結，原告之訴為一部有理由，一部無理由，依民事訴
    訟法第78條、第79條、第390 條第2 項、第392 條第2 項，
    判決如主文。
中    華    民    國    98    年    1     月    21    日
                  民事第二庭  法  官  王怡雯
以上正本證明與原本無異。
如對本判決上訴，應於判決送達後20日內向本院提出上訴狀。
中    華    民    國    98    年    1     月    23    日
                              書記官  桂大永


司法院資訊處製作；財團法人民間司法改革基金會備份。
